【裁判字號】    95,重上,78
【裁判日期】    950829
【裁判案由】    清償借款
【裁判全文】
臺灣高等法院臺中分院民事判決          95年度重上字第78號
上  訴  人  甲○○
訴訟代理人  李宗炎律師
被 上 訴人  乙○○
            卓意（即卓麗）
上二人共同
訴訟代理人  柯開運律師
上列當事人間請求清償借款事件，上訴人對於民國95年5月9日臺
灣臺中地方法院94年度重訴字第459 號第一審判決提起上訴，本
院於95年08月15日言詞辯論終結，茲判決如下：
    主  文
上訴駁回。
第二審訴訟費用由上訴人負擔。
    事  實
一、上訴人聲明求為判決：(一)原判決廢棄。(二)上開廢棄部分，被
    上訴人應給付上訴人新台幣650萬9840元及自起訴狀繕本送
    達之翌日起至清償日止按年息5%計算之利息。(三)第一、二審
    訴訟費用由被上訴人負擔。其陳述除與原判決記載相同者予
    以引用之外，另補稱：
  (一)原審判決認為被上訴人乙○○向上訴人借得之650萬9840元
    及另一筆借款839萬4400元，共計1490萬4240元，名義上雖
    為借款，實際上係乙○○代收轉付性質，目的在於為上訴人
    支付系爭土地之價款而已。若果如此，其金錢給付之順序應
    為：上訴人給付予被上訴人後，被上訴人再給付予訴外人林
    清吉，如此，被上訴人方可確保上訴人能如數交付買賣價金
    ，不致造成自己之財力負擔或損害，甚至造成自己無法支付
    林清吉價款，被訴違約或沒收已繳價款之危險。被上訴人於
    原審亦辯稱略以：本件因為是代收轉付性質，所以都是上訴
    人給我錢之後，隔一、二天我再給林清吉錢等語。然對照上
    訴人與被上訴人於81年06月27日就系爭土地所簽訂之買賣契
    約中期款之支付部分，兩份契約之定金600萬元，係於81年
    06月27日同日以支票交付；第一期款1000萬元，係於81年07
    月08日簽發支票交付被上訴人，被上訴人於81年07月10日簽
    發支票交付林清吉；第二期款上訴人係於81年07月27日簽發
    349萬0160元支票交付被上訴人（另依借貸關係，於同日簽
    發650萬9840元支票交付被上訴人），被上訴人則於81年7月
    30日簽發1000萬元支票交付林清吉（至此，兩造及被上訴人
    與林清吉間之資金往來，尚符被上訴人所辯稱係代收轉付之
    性質），而所謂的第三期款（或稱尾款），被上訴人係於81
    年8月15日即已簽發839萬4400元支票支付與林清吉，被上訴
    人嗣經由借貸關係，於81年8月28日取得上訴人400萬元之匯
    款及於81年9月1日取得上訴人所簽發439萬4400元之支票。
    換言之，被上訴人在交付第三期款或尾款839萬4400元與林
    清吉時，尚未自上訴人處取得款項或支票，亦即被上訴人係
    先支付其與林清吉間買賣契約之尾款，在二週之後，始由上
    訴人處取得同額金錢，此點事實，明顯與被上訴人所辯稱上
    訴人先支付買賣價金，其再轉付予林清吉云云不符。足見，
    兩造之間，並無代收轉付之約定，上開兩份買賣契約各自獨
    立。
  (二)上訴人經由被上訴人及訴外人李木裕等人之仲介，而向訴外
    人鍾文隆等人購入芬園鄉85.3台甲之土地，在洽談該土地買
    賣事宜過程中，被上訴人向上訴人誑稱，本件系爭土地屬交
    通咽喉位置，應一併購入，系爭土地其有處分之權利，可以
    每坪34,000元出售予上訴人，因此，上訴人乃先於81年6月8
    日與被上訴人卓麗，簽訂買賣契約（被上訴人於原審95年
    03月28日庭呈買賣契約，簡稱楊卓6月8日契約），並約定於
    81年06月27日與前揭85.3台甲土地同時簽約。該楊卓6月8日
    契約固表明系爭土地係第三人所有，但卓麗同時表示，其
    已向原地主購入，只是尚未取得所有權登記，更保證會將土
    地所有權完整交付上訴人，並表明願以每坪34,000元元之價
    格出售予上訴人，且約定要在81年06月27日正式簽約。換言
    之，被上訴人卓麗於81年6月8日之前，即以34,000元或更
    低之價格向原土地所有權人（後查係林清吉）買入系爭土地
    ，更保證於81年06月27日會以34,000元之價格出售予上訴人
    ，會完整交付系爭土地之所有權予上訴人。在此情況下，與
    卓麗同屬仲介人之被上訴人乙○○於81年06月27日以所有
    權人之身分自居，稱其有權處分（出售）系爭土地，任何人
    當不疑有他，上訴人乃依先前之協議於81年06月27日同時簽
    約購入85.3台甲及系爭土地，並分別支付定金2000萬元、第
    一期款1億餘元及600萬元予鍾文隆及被上訴人乙○○。
  (三)詎至81年07月中旬，即兩造系爭土地買賣契約，已支付定金
    及第一期款1000萬元之後，被上訴人突向上訴人表示，原地
    主反悔不願出售，移轉土地所有權要每坪六萬元才肯出售云
    云；上訴人則以：你（指被上訴人乙○○）不是地主嗎？怎
    又跑出一個地主來，且你們已保證每坪34,000元，怎又變成
    每坪六萬元？且定金、期款都拿了，怎現在才來反悔？若是
    這樣，我會告你們詐欺且會影響85.3台甲土地之買賣，損害
    難以估計云云，堅持仍以34,000元進行買賣。被上訴人所面
    臨之問題，應由被上訴人自行處理。因被上訴人考慮：一、
    若不繼續履行其與原地主之契約，其已交之價款及定金約一
    千六百萬元可能被沒收；二、可能影響85.3台甲土地之買賣
    ，其損害或違約賠償非其能力所能負擔；三、擔心上訴人告
    訴其刑事詐欺；四、可能無法取得仲介費等因素，最後，兩
    造乃協議，兩件買賣契約價款之差價，由被上訴人吸收，其
    資金由上訴人以借款之方式，借予被上訴人，俟買賣契約完
    成後，再由被上訴人應得之仲介費中扣抵（此觀被上訴人於
    原審亦主張以仲介費抵銷借款可證），上訴人即依此協議分
    別於81年07月27日、81年08月28日、81年09月01日分別簽發
    650萬9840元之支票、匯款400萬元、簽發439萬4400元支票
    借予被上訴人。因被上訴人拒不返還借款，為此乃提起本訴
    ，請求判命被上訴人給付其中650萬9840元本金及利息。
二、被上訴人聲明求為判決：(一)上訴駁回。(二)第二審訴訟費用由
    上訴人負擔。(三)如受不利判決，願供擔保請准宣告免為假執
    行。其陳述除與原判決記載相同者予以引用之外，另補稱：
  (一)查本件上訴人早就與訴外人鐘文隆等人有計劃收購彰化縣芬
    園鄉之山坡地，從事開發賺取暴利，因而經由被上訴人二人
    與訴外人李木裕之仲介，先向訴外人郭廷裕、鐘郭純美、楊
    春助等人以總價622,701,750元購買芬園鄉557-77地號等多
    筆土地總面積達85.3台甲，並於81年06月27日訂立不動產買
    賣契約書，但因上開廣大之山坡地缺少通路，必須經過系爭
    土地即彰化縣芬園鄉縣○段836-4地號林地才能與大馬路即
    芬草路相連接。因系爭土地所有權人林清吉索價每坪必須六
    萬元才要賣，上訴人為使其廣大之山坡地開發後價值連城，
    乃委請被上訴人乙○○與林清吉訂立每坪六萬元，總價34,
    394,400元之不動產買賣契約書，高價購買系爭土地。倘若
    上訴人未購得系爭土地，則其後面廣大之85.3台甲山坡地，
    勢將成為廢地，毫無開發價值，上訴人基於此項需要，非向
    林清吉高價購買系爭土地不可，此乃經驗法則所當然之事理
    。惟因林清吉係台中縣霧峰鄉人，與上訴人不熟，林清吉認
    為交易金額高達34,394,400元，不願收取上訴人開立之支票
    ，並向被上訴人乙○○表示伊只信任被上訴人乙○○，如要
    向伊購買該筆土地，必須由上訴人以被上訴人乙○○名義與
    伊訂立不動產買賣契約書，同時必須由被上訴人乙○○開立
    支票給伊，伊才願意將土地出售，上訴人因此拜託被上訴人
    乙○○出名與林清吉訂立不動產買賣契約書，被上訴人乙○
    ○受上訴人之託，乃同意借名給上訴人，於81年06月27日與
    林清吉訂立不動產買賣契約書（原審卷第26頁），此經證人
    林清吉在原審證述屬實（原審卷第96-100頁）。嗣林清吉已
    依上訴人之指示，將系爭土地移轉登記予上訴人指定之登記
    名義人蕭樹生，蕭樹生再於83年06月30日移轉登記予訴外人
    即上訴人指定之登記名義人江炎君，江炎君再於88年8月4日
    移轉登記予訴外人即上訴人之兄楊文龍（原審卷第33頁）。
  (二)本件原係上訴人請仲介黃坤煌去找林清吉談每坪34,000元，
    惟未談成（見原審卷第99頁），上訴人明知系爭土地非被上
    訴人乙○○所有，且林清吉堅決表示每坪6 萬元才願出售，
    但上訴人表示伊已與公司講好要以每坪34,000元購買該土地
    ，故要求被上訴人乙○○與上訴人簽訂一份每坪34,000元總
    價19,490,160元之買賣契約書（見原審卷第54頁），另外由
    被上訴人乙○○與林清吉簽一份每坪6萬元之買賣契約書（
    見原審卷第26頁）。上訴人於原審主張所謂之二筆借款即6,
    509,840元與8,394,400元，事實上，均係上訴人與被上訴人
    乙○○間所訂買賣契約及被上訴人乙○○與林清吉間訂立買
    賣契約之價金差額（見原審卷第36、37頁之借據，而34,394
    ,400-19,490,160 =14,904,240；6,509,840+8,394,400 =14
    ,904,240），並非借款由上訴人於前兩天先行給付被上訴
    人乙○○後，再由被上訴人乙○○給付與林清吉（見原審卷
    第26、54頁）。又因法規對於林地承買人資格之限制問題，
    且辦理移轉登記需時較久，上訴人唯恐支付鉅款，土地無法
    全部過戶完成，乃向被上訴人佯稱必須寫立借據，以資擔保
    ，業經證人王錘榔曾以李木裕之訴訟代理人身份，在本件原
    審第一次言詞辯論期日陳稱：「是土地買賣而上訴人與乙○
    ○不太熟，簽立借據是為了保證這些款項要付給賣方林清吉
    ，並沒有借款關係，李木裕並沒有保證借貸關係。而是保證
    乙○○會將這些款項付給賣方。其餘意見同乙○○卓意答
    辯狀」（見原審卷第47頁），足見兩造間確無系爭借款之借
    貸關係。
  (三)上訴人於原審雖主張(1)雖有購買系爭土地之事實，惟當時係
    被上訴人自稱其乃系爭土地之所有人，願以每坪34,000元，
    總價1949萬0160元之價格，出售於上訴人，雙方並於81年06
    月27日簽訂不動產買賣契約... （見原審卷50頁倒數第5至2
    行）。(2)上訴人與被上訴人簽約買賣本件土地之際，上訴人
    實不知被上訴人乙○○並非實際上之土地所有權人，且被上
    訴人既然敢以所有權人之名義收受定金600萬元，上訴人亦
    無由懷疑其非權利人云云（見原審103頁第4至8行）。然按
    購買土地，為民間重要理財事項，按諸吾人經驗法則，購地
    之前，就交易標的及交易對象理應經過相當之查證，否則至
    少亦會向地政機關調閱系爭土地之登記謄本以查明土地產權
    ，坐落位置、面積及有無他項權利或其他糾葛等登記情形，
    尤其，上訴人係南部屏東人，遠至中部彰化縣芬園鄉購地置
    產，更不能免，何況買賣價金高達數千萬元之多，並非小數
    目，上訴人不可能草率購地，又購地之先，買賣雙方必有接
    觸及磋商，請賣方出示土地所有權狀，乃最起碼最普通之要
    求，則是否地主，由土地所有權狀之記載，當可一清二楚，
    不可能有「自稱為地主」之情形。是上訴人前揭主張，顯已
    嚴重違背經驗法則。再者，被上訴人提出之上訴人於81年06
    月08日與被上訴人卓意簽立上訴人以每坪34,000元向被上
    訴人卓意購買系爭土地之買賣契約書，上訴人亦不爭執其
    真正，則上訴人既曾於81年06月08日與卓意就同一筆土地
    以同一價格簽立買賣契約（見原審卷169頁），而該買賣契
    約第4第2項中約定：「本買賣標的物係乙方（指卓意）向
    原所有權人承買，尚未取得所有權，故乙方確有承買之事實
    ，且負責將所有權完整交付之責任」（見原審卷170頁第3-4
    行），是上訴人與卓意就系爭土地簽約之際，顯已明知卓
    意並非土地所有權人，依常理自會探查真正之所有權人為
    何人，並希求確保所購買之土地能辦理所有權移轉登記，豈
    有可能於簽訂上開契約及上開契約因故未能履約後，仍不知
    土地所有權人為何人。是本件上訴人於81年06月27日殊無可
    能誤信被上訴人乙○○為系爭土地之真正所有權人，而向被
    上訴人乙○○買地。上訴人雖辯稱：上開契約中註明卓意
    已向土地所有權人之第三人承買了，而上訴人與乙○○於81
    年06月27日簽訂之契約第一條即載明甲方即乙○○將自己所
    有之該不動產出售予上訴人，故上訴人係向自稱為所有權人
    之乙○○購買土地云云，顯然違反經驗法則，是上訴人主張
    伊不知被上訴人乙○○非系爭土地所有人乙節，顯無可採。
  (四)上訴人與被上訴人乙○○所簽訂之買賣契約，及被上訴人乙
    ○○與林清吉所簽訂之買賣契約係同一日所簽立，被上訴人
    抗辯係上訴人借用被上訴人乙○○之名義向證人林清吉購買
    系爭土地等語，雖為上訴人所否認，然上訴人既無可能不知
    系爭土地之所有權人係林清吉，何以仍以乙○○為出賣人之
    名義而與之簽訂買賣契約？又何以上開二份契約之價格相差
    甚大？且依證人林清吉證詞可知其僅同意以每坪6萬元之價
    格出售系爭土地，有人向其以較低之價格出價，然其均不為
    所動，是若欲向其買得系爭土地，必非以每坪6萬元之價格
    向其買受不可。證人林清吉經原審法官詢之被上訴人乙○○
    是否曾以每坪34,000元之價格向其購買，及是否見過上訴人
    等，雖均答稱不知道或不記得等語（見原審卷第98－99頁）
    。但其出售系爭土地之時係81年間，距作證之時95年1月3日
    已達13年半之久，其不記得上開交易情形，僅係不能直接證
    明被上訴人上開所辯借用訂約一事，未必可逕認被上訴人所
    辯必全然不實。上訴人又稱：若林清吉堅決以每坪6萬元之
    價格出售系爭土地，上訴人認價格過高而不願購買，頂多只
    是不買或買賣不成而已，當無再透過被上訴人與林清吉訂約
    買入之理云云。但證人林清吉堅持以每坪6萬元之價格始願
    出售，而上訴人自承系爭土地為上開85.3台甲土地連絡公路
    所必須（見原審卷第102頁），上訴人既同時以總價622,701
    ,750 元購買上開土地，為完整利用開發之考量，縱然系爭
    土地之所有權人堅持以每坪6萬元始願出售，上訴人亦必須
    購買，故上訴人前揭所辯：上訴人認價格過高而不願購買，
    頂多只是不買或買賣不成而已云云，即不可採。
  (五)上訴人於原審既已自認系爭土地之仲介人係被上訴人乙○○
    之事實，惟事實上，被上訴人卓意亦為系爭土地之仲介人
    ，否則不可能無緣無故在上訴人所謂之「借據」上簽名及蓋
    章而成為所謂之「借款人」（事實上並非真正之借款人，僅
    係受上訴人之託，將上訴人之款項交付地主林清吉而已）。
    被上訴人等既均為系爭土地之仲介人，惟上訴人不僅未支付
    分文之仲介費予被上訴人等，甚至連上訴人向訴外人鐘文隆
    等人有計劃收購彰化縣芬園鄉557-77地號等多筆土地總面積
    達85.3台甲之山坡地仲介費，亦迄今仍未付予被上訴人等，
    依據民間仲介報酬按「賣1買2」之習慣，即賣方支付買賣總
    價1%買方支付買賣總價2%之比例，上訴人總計應支付仲介報
    酬為 13,141,923元（622,701,750元+34,394,400元 ＝657,
    096,150 ×2%＝13,141,923元），被上訴人等身為仲介人，
    不可能向上訴人借錢來購買該系爭土地，登記給上訴人指定
    之第三人，又於瞬間甘願虧損近1500萬元之理。原判決因認
    「倘依上訴人主張被上訴人乙○○係自行以每坪6萬元之價
    格向林清吉購買系爭土地，而就二件買賣契約之價金差額向
    上訴人借款之情節觀之，則被上訴人乙○○因而自行或與卓
    意共同向上訴人借款14,904,240元，遠超過被上訴人二人
    就前開山坡地仲介可得之報酬，被上訴人豈有可能作此盤算
    ，是由此分析結果，上訴人上開主張顯違反經驗法則，難以
    採信」等語，自屬合理有據。
  (六)上訴人又辯稱：「被上訴人乙○○在擔心違反與上訴人之契
    約而受罰，不得不以每坪6萬元之價格向林清吉購入系爭土
    地，並向上訴人陸續借款6,509,840元（本件標的）及8,394
    ,400 元以支付其價款」云云，按上訴人既自認被上訴人為
    系爭土地之仲介人，而仲介人之目的，純係在於賺取仲介報
    酬，如尚有賺取土地之差價，理應「買低賣高」，方有利可
    圖，更不可能有「高買賤賣」，於訂約之同日即虧損近1500
    萬元之理，是上訴人之上開抗辯，顯然違背經驗法則，不足
    採信。
  (七)上訴人於原審聲請訊問證人李木裕，因李木裕患有帕金森氏
    症，行動不便，且表達有困難，其作證時因口齒含糊不清，
    無法聽懂其言語，經原審法官再諭知請其以書寫方式或動作
    回答，但內容顯示其回答有互相矛盾之情形，無法確知其真
    意，且其對相關問題之回答多半遲延甚久，是其意識狀態固
    然清醒，但其理解及判斷事理能力與記憶力是否與常人相同
    ，則有疑問，其證述表達內容過於精簡，是否能真實表達其
    真正意思亦有可疑，原審因認其作證之內容應不能為上訴人
    有利之證明，自無不合。
  (八)證人王錘榔即李木裕之妻弟於原審原係受任為李木裕之訴訟
    代理人，嗣上訴人撤回對李木裕之起訴，隨後，證人王錘榔
    於原審雖證稱：「（法官：（提示借據）有無看過？）本件
    第一次開庭前乙○○有拿給我看過借據影本，但我不知道有
    這件事，後來我問我姊姊就是李木裕的太太，李木裕和我姊
    姊告訴我有借款這件事，乙○○有要借錢買賣土地，要向上
    訴人借錢買賣土地，但後來有沒有付錢，有沒有買土地，李
    木裕不清楚，因為李木裕沒有看到。因為上訴人與乙○○不
    熟，乙○○要向上訴人借錢找李木裕當見證人，李木裕是見
    證有這筆借貸關係沒有錯，見證乙○○借錢去買土地，後來
    有沒有去買土地不清楚，上訴人如何付錢給乙○○，李木裕
    也不清楚。這些事情是上上星期李木裕告訴我的，這些事情
    我問李木裕他告訴我的。他講話不太清楚，是用點頭、搖頭
    比較多。乙○○也有告訴我這些事情，在第一次開庭前乙○
    ○拿借據影本給我看，我問他什麼事情他告訴我這些事情」
    云云。惟證人王錘榔所證上述內容均係聽聞自他人，其中李
    木裕之狀況如前所述，其並不能清楚自行表達事情之始末，
    至多能對他人提示問題予以回應，且所回應之方式亦不清楚
    ，證人王錘榔所謂聽李木裕說的，是否其有所解讀錯誤，亦
    未可知；至於證人王錘榔之姊即李木裕之妻並未參與上開契
    約或借據簽訂，王錘榔聽聞自其姊之陳述自不具證據能力；
    又證人王錘榔曾以李木裕之訴訟代理人身份，在本件第一次
    言詞辯論期日陳稱：「是土地買賣而原告與乙○○不太熟，
    簽立借據是為了保證這些款項要付給賣方林清吉，並沒有借
    款關係，李木裕並沒有保證借貸關係。而是保證乙○○會將
    這些款項付給賣方。其餘意見同乙○○卓意答辯狀」（見
    原審卷第47頁）。是證人王錘榔作證時所述與其擔任訴訟代
    理人時所言大相逕庭，固然其係以不同之身份發言，然所述
    恰為相反，經原審法官及被上訴人提出質疑後，又不能提出
    合理解釋，原審因認其證言之信用性顯有可疑，未予採信，
    自屬有據。
  (九)本件上訴人之主張不實在，被上訴人乙○○、卓意（即卓
    麗）鄭重否認之，被上訴人等確實未向上訴人借用系爭借
    款，上訴人以虛偽之借據持向被上訴人乙○○、卓麗請求
    返還借款650萬9840元及遲延利息，顯非正當，原審為上訴
    人敗訴之判決，認事用法均無違誤，上訴人之上訴顯無理由
    ，應予駁回。
    理  由
一、上訴人主張：被上訴人乙○○、卓意（即卓麗）於81年
    7月27日簽立借據予上訴人，共同向上訴人借款6,509,840元
    ，訴外人李木裕為本件借款之連帶保證人，上訴人亦已開立
    台灣省合作金庫鳳山支庫之同額支票交付被上訴人兌現。詎
    清償期屆至後，被上訴人竟拒不返還借款，經上訴人多方催
    討均未獲置理。緣上訴人向訴外人鐘文隆等四人，以每坪2,
    488元之價格購買坐落彰化縣芬園鄉○○○段557-68等多筆
    土地面積合計達85.3台甲，係全權透過被上訴人乙○○之仲
    介，於買賣談妥之際，被上訴人乙○○同時向上訴人表示，
    坐落縣庄段836-4地號之系爭林地為其所有，其有權加以處
    分，不但臨芬草路，且為上開85.3台甲土地之對外連絡咽喉
    位置，應一併購買，否則所購買之上開85.3台甲土地即成廢
    地，上訴人不得已始以每坪34,000元（較上開85.3台甲土地
    之每坪2,488元高出13.6倍）、總價19,490,160元之價格，
    向被上訴人乙○○購買，雙方並於81年06月27日簽訂不動產
    買賣契約，並由李木裕為見證及連帶保證人。同日並與訴外
    人鐘文隆等人就上開85.3台甲土地簽訂買賣契約。因被上訴
    人乙○○向上訴人宣稱系爭836-4地號土地為其所有，上訴
    人不疑有他，始與之簽訂買賣契約，上訴人不知被上訴人乙
    ○○另與林清吉簽有買賣契約，而價金更高達3400餘萬元，
    被上訴人乙○○所以會以高價向林清吉購買系爭土地，顯示
    其原有把握以每坪34,000元或更低之價格取得系爭土地來轉
    賣予上訴人，不料，林清吉堅持以每坪6萬元出售，被上訴
    人乙○○因擔心違反與上訴人之契約而受罰之情形下，不得
    不以每坪6萬元之價格向林清吉購入系爭土地，並向上訴人
    陸續借款6,509,840元（本件標的）及8,394,400元，用以支
    付價款予林清吉。而對照上訴人與被上訴人乙○○就系爭土
    地所訂之買賣契約，及乙○○與林清吉就系爭土地所簽訂之
    買賣契約中之第二期款，兩者差額為6,509,840元，故被上
    訴人乙○○必須向上訴人借款，始得如數支付，是此數額，
    確為被上訴人之借款無疑。又乙○○與林清吉之第三期款為
    8,394,400元，乙○○係於81年8月15日即先支付予林清吉，
    嗣於81年08月28日及9月1日始向上訴人借得同額款項，此說
    明其與林清吉間就系爭土地之買賣，係乙○○自己之意思，
    與上訴人無關。若兩造已協議由上訴人借乙○○之名義，向
    林清吉購入系爭土地，則上訴人應先將各期價款預先支付予
    乙○○，使其得以轉付予林清吉，也唯有如此，才能證明上
    訴人確有能力支付價款，不會使乙○○吃虧或違約，乙○○
    方能放心出借名義予上訴人。以乙○○係自行先支付第三期
    款予林清吉，即可證明上訴人並無借用乙○○之名義，向林
    清吉購買系爭土地之事實。被上訴人乙○○、卓意共同簽
    立之上開借據，確係其共同向上訴人借款無誤，為此乃依民
    法第478條之規定提起本訴，請求被上訴人給付6,509,840元
    及自起訴狀繕本送達之翌日起至清償日止按年息5%計算之利
    息等語。
二、被上訴人則以：伊二人均否認上訴人所主張上開向上訴人借
    款之事實，上訴人所持借據，係伊二人應上訴人之要求而虛
    偽簽立。本件緣因上訴人早就與訴外人鐘文隆等人有計劃收
    購彰化縣芬園鄉之山坡地，從事開發賺取暴利，因而經由被
    上訴人乙○○、卓意（即卓麗）、李木裕之仲介，先向
    訴外人地主郭廷裕、鐘郭純美、楊春助等人以每甲單價730
    萬元、總價622,701,750元之高價，購得557-77地號等多筆
    土地總面積達85.3台甲，但因上述廣大之山坡地缺少通路，
    必須經過系爭836-4地號林地才能與大馬路即芬草路相連接
    ，因地主林清吉索價每坪6萬元才要賣，上訴人為使其廣大
    之山坡地開發後價值連城，乃委請被上訴人乙○○與林清吉
    訂立每坪6萬元，總價34,394, 400元之不動產買賣契約書，
    高價購買該系爭土地，倘若上訴人未購得該系爭土地，則其
    後面廣大之85.3台甲山坡地，勢將成為廢地，毫無開發價值
    ，上訴人基於此項需要，乃非向林清吉高價購買系爭土地不
    可。因林清吉係台中縣霧峰鄉人，與上訴人不熟，林清吉認
    為交易金額高達34,394,400元，不願收取上訴人開立之支票
    ，並向被上訴人乙○○表示伊只信任被上訴人乙○○，如要
    向伊購買該筆土地，必須由上訴人以被上訴人乙○○名義與
    伊訂立不動產買賣契約書，同時必須由被上訴人乙○○開立
    支票給伊，伊才願意將土地出售。上訴人因此拜託被上訴人
    乙○○出名與林清吉訂立不動產買賣契約書，被上訴人乙○
    ○受上訴人之託，乃同意借名給上訴人，遂於81年06月27日
    與林清吉訂立不動產買賣契約書，並依上訴人之指示，由林
    清吉將該筆土地移轉登記予上訴人指定之登記名義人蕭樹生
    ，嗣蕭樹生再於83年06月30日移轉登記予訴外人即上訴人指
    定之登記名義人江炎君，江炎君再於88年8月4日移轉登記予
    訴外人即上訴人之兄楊文龍。因上訴人原本找仲介去與林清
    吉談每坪34,000元，惟未談成，由於林清吉要求每坪6萬元
    才願出售，但上訴人表示已經與公司講好要以每坪34,000元
    購買該土地，故要求被上訴人乙○○與上訴人簽訂一份每坪
    34,000元價格之買賣契約，另外由被上訴人乙○○與林清吉
    簽一份每坪6萬元之賣賣契約。上訴人主張之二筆借款6,509
    ,840 元與8,394,400元，均係上訴人與被上訴人乙○○間所
    訂買賣契約及被上訴人乙○○與林清吉間訂立買賣契約之價
    金差額，由上訴人給付被上訴人乙○○，再由被上訴人乙○
    ○給付林清吉。否則，被上訴人乙○○不可能於81年06月27
    日，同時將不屬於自己所有之系爭土地，以每坪僅34,000元
    ，買賣總價19,490,160元出賣予上訴人，卻就同一系爭土地
    以每坪多達將近一倍之6萬元，買賣總價多達34,394,400元
    ，與訴外人林清吉訂立買入契約，而向上訴人借款來支付價
    金，甘願瞬間虧損近1500萬元之道理。又上訴人向訴外人鐘
    文隆等人收購彰化縣芬園鄉557-77地號等多筆土地總面積達
    85.3台甲之山坡地及系爭土地，均係由被上訴人乙○○、卓
    意及訴外人李木裕之仲介而買入，依據民間仲介報酬按「
    賣1買2」之習慣，買方之上訴人應支付買賣總價2%之仲介報
    酬為13,141,923元，被上訴人不可能甘願虧損14,904,240元
    ，遠超過仲介可得之報酬，來購買該系爭土地登記給上訴人
    指定之第三人。上訴人主張之二筆借款借據，係因受限法規
    對於林地承買人之資格限制問題，且辦理移轉登記需時較久
    ，上訴人唯恐支付鉅款，土地無法全部過戶完成，乃向被上
    訴人佯稱必須寫借據，以資擔保，一俟土地過戶完成，上訴
    人即將借據歸還，嗣後，土地全部過戶予上訴人所指定之登
    記名義人之後，被上訴人乙○○與證人王錘榔等人曾前往高
    雄上訴人之公司欲向上訴人索還系爭借據，上訴人於當時表
    明借據已丟失，不會再向被上訴人請求借款，該借據只是其
    向公司交代款項之下落而已，故兩造間確無系爭借款之借貸
    關係。又縱認上訴人對被上訴人有上開借款債權存在，則被
    上訴人主張以對上訴人之仲介報酬與上開借款抵銷等語，資
    為抗辯。
三、兩造前揭主張及抗辯意旨，雙方對於下列事實均不爭執：
    上訴人曾向訴外人鐘文龍等人購買坐落芬園鄉山坡地達85.3
    台甲，總價622,701,750元之土地，係經由被上訴人二人與
    訴外人李木裕之仲介，而於81年06月27日訂立不動產買賣契
    約書（原審卷第68頁）。上訴人與被上訴人卓意於81年
    6月8日就坐落縣庄段836-4地號之系爭土地簽立買賣契約書
    ，由上訴人以每坪34,000元向被上訴人卓意購買該系爭土
    地（原審卷第169頁）。上訴人購買之上開85.3台甲土地
    需經由系爭836-4地號土地才能與芬草路相連接，否則即無
    適宜對外通路。上訴人與被上訴人乙○○於81年06月27日
    簽立不動產買賣契約書（原審卷第54頁），由上訴人以每坪
    34,000元，總價19,490,160元，向被上訴人乙○○購買系爭
    836-4地號土地之契約書形式上為真正。被上訴人乙○○
    亦於81年06月27日與訴外人林清吉簽立不動產買賣契約書（
    原審卷第26頁）由被上訴人乙○○向林清吉以每坪60,000元
    ，合計總價34,394,400元，購買系爭836-4地號土地之契約
    書形式上為真正。被上訴人乙○○、卓意二人於81年07
    月27日簽立記載其向上訴人各借款6,509,840元（原審卷第6
    頁）、8,394,400元（原審卷第37頁），均由李木裕在連帶
    保證人處簽名之借據二紙形式上為真正。上訴人尚未給付
    購買上開85.3台甲土地之仲介報酬予被上訴人二人及李木裕
    。而兩造所爭執者，則為：(1)被上訴人乙○○、卓意是否
    於81年7月27日向上訴人借款6,509,840元，而由李木裕擔任
    連帶保證人？(2)被上訴人二人與訴外人李木裕三人對上訴人
    是否有仲介報酬13,141,923元之債權，即上訴人是否應依賣
    1買2之習慣，支付買賣總價2%之仲介報酬13,141,923元予被
    上訴人二人及李木裕？(3)如認上訴人對被上訴人確有上開借
    款債權存在，被上訴人主張以對上訴人之仲介報酬與之抵銷
    ，是否有理由？爰就此分析說明如下：
  (一)按消費借貸契約，必借貸人與貸與人雙方意思表示一致，始
    能成立。且通常情形，借貸之當事人應先就借貸之意思表示
    一致，並交付借款，始會書立已付訖借款之借據。本件上訴
    人主張被上訴人乙○○、卓意曾於81年07月27日向其借款
    6,509,840元，固據上訴人提出記載被上訴人向上訴人借得
    上述金額之借款，交由借款人親收足訖之文字，且為被上訴
    人不爭執其形式上為真正之借據一紙為證（原審卷第6頁）
    。惟被上訴人否認有借款之事實，抗辯稱：係因上訴人借用
    被上訴人乙○○名義以每坪6萬元之價格向訴外人林清吉購
    買系爭836-4地號土地，而上訴人另與被上訴人乙○○虛訂
    由上訴人以每坪34,000元之價格向被上訴人乙○○購買該系
    爭土地，就二份契約之差價部分，由上訴人交付被上訴人乙
    ○○，並為擔保上訴人購買該系爭土地之所有權移轉登記確
    實履行，乃就二份契約之差價6,509,840元及8,394,400元，
    由被上訴人虛偽簽立借據各一紙予上訴人，以資擔保，約定
    土地過戶完成，上訴人即應將借據歸還，嗣土地全部過戶予
    上訴人所指定之登記名義人之後，被上訴人欲索還借據時，
    上訴人表明借據已丟失，不會再向被上訴人請求借款，該借
    據只是讓上訴人向其公司交代款項之下落而已，故兩造間確
    無系爭借款之借貸關係存在等語。被上訴人所辯上情，即係
    指事實上並無借貸意思，而虛偽簽立借據，此屬通謀虛偽意
    思表示，依民法第87條第1項規定，該意思表示應屬無效。
  (二)經查，被上訴人抗辯稱上訴人曾與訴外人鐘文龍等人經由被
    上訴人二人與訴外人李木裕之仲介而購買芬園鄉山坡地廣達
    85.3台甲，總價622,701,750元，並於81年6月27日訂立不動
    產買賣契約書（原審卷第68頁），又上訴人購買之85.3台甲
    土地需經由系爭芬園鄉縣○段836-4地號林地才能與芬草路
    相連接，否則即無適宜對外通路，因此上訴人自有必要購買
    該系爭土地以使其所購買之85.3台甲之土地具有較大之開發
    價值，此皆為上訴人所不爭執。又被上訴人乙○○於81年06
    月27日與系爭土地之所有權人林清吉簽立不動產買賣契約書
    ，以每坪60,000元，總價34,394,400元，購買系爭836-4地
    號土地，有該不動產買賣契約書附卷（原審卷第26頁）可證
    ，並經證人林清吉在原審證述屬實（原審卷第96-100頁），
    而上訴人除以伊原本不知有該份買賣契約推託外，亦不爭執
    該契約書形式上為真正。而上訴人既不爭執伊亦於81年06月
    27日與被上訴人乙○○簽立不動產買賣契約書，以每坪34,
    000元，總價19,490,160元，向乙○○購買該系爭土地（原
    審卷第54頁），而上開二份契約書約定總價之差額適與被上
    訴人所簽立並交付上訴人收執之二紙借據之總金額完全相符
    （34,394,400-19,490,160= 14,904,240，6,509,840+8,394
    ,400 =14,904,240），足見上訴人所交付予被上訴人乙○○
    之二筆各6,509,840元、8,394,400元之款項，正是用以填補
    上開二份契約之差價至灼。
  (三)上訴人雖謂因被上訴人乙○○向伊宣稱系爭836-4地號土地
    為其所有，伊不疑有他，始與之簽訂買賣契約，以每坪34,
    000元之價格向其購買系爭土地，伊當時不知乙○○另與林
    清吉簽立買賣契約，價金高達3439萬多元，伊認為乙○○所
    以會以高價向林清吉購買系爭土地，應係乙○○原有把握以
    每坪34,000元或更低之價格取得系爭土地來轉賣予伊，不料
    ，林清吉堅持以每坪6萬元出售，乙○○因擔心違反與伊之
    契約而受罰之情形下，不得不以每坪6萬元之價格向林清吉
    購買，並就二件買賣價金之差額，向伊借款用以支付予林清
    吉云云。然上訴人係從事土地開發買賣之人，關於土地交易
    之相關知識應較常人為豐富，就交易標的及交易對象理應經
    過相當之查證，並向地政機關查閱系爭土地之登記謄本，況
    系爭土地價金縱依上訴人所述亦近2000萬元，並非小數目，
    上訴人豈有可能誤信被上訴人乙○○自稱係土地所有權人即
    輕率與之交易？尤其上訴人並不否認其在此之前，曾於81年
    6月8日與被上訴人卓意就該同一系爭土地簽立買賣契約書
    ，亦係以每坪34,000元向卓意購買，該份買賣契約書於第
    四條第(2)項中約定：「本買賣標的物係乙方（指卓意）向
    原所有權人承買，尚未取得所有權，故乙方確有承買之事實
    ，且負責將所有權完整交付之責任」，可見上訴人與卓意
    簽立買賣契約時，已知卓意並非土地所有權人，衡諸常理
    自會探查真正之所有權人為何人，以確保所買之土地能辦理
    所有權移轉登記，豈有在與卓意簽訂買賣契約，嗣因故未
    能履約後，仍不詳查土地所有權人為何人，再次就同一系爭
    土地與被上訴人乙○○簽訂買賣契約，還會誤信乙○○係系
    爭土地之真正所有權人？又上開契約中既載明卓意已向土
    地所有權人承買，而上訴人與乙○○簽訂之契約第一條卻記
    載甲方即乙○○係將自己所有之該不動產出售予上訴人，兩
    者已顯現破碇，足見上訴人應知系爭土地之所有權人係林清
    吉，其絕無誤信被上訴人乙○○自稱係土地所有權人而向其
    購買系爭土地。
  (四)上訴人不可能不知系爭土地之所有權人係林清吉，詳如前述
    。而依據證人林清吉在原審之證述，可知其僅同意以每坪六
    萬元之價格出售系爭土地，雖有人向其以較低之價格出價，
    均不為其所動，是若欲向其買得系爭土地，已無降價之空間
    ，自不可能低於每坪六萬元。再該系爭土地之買賣，無論是
    每坪34,000元或60,000元，總價金均高達近2000萬元以上，
    能夠達到買賣雙方簽訂買賣契約，當必經過一段期間之洽商
    ，被上訴人乙○○不可能於81年06月27日與上訴人簽立不動
    產買賣契約書時，還不知林清吉堅持要以每坪六萬元之價格
    出售，以致猶以接近半價之每坪34,000元價格先與上訴人簽
    訂買賣契約書之後，才去找林清吉談買賣，在林清吉堅持以
    每坪六萬元出售之情形下，仍因擔心違反與上訴人之契約而
    受罰，不得不以每坪六萬元之價格向林清吉買來轉賣予上訴
    人。且兩份契約既在同一天簽訂，被上訴人乙○○應無不先
    與林清吉訂約買入，再與上訴人簽立契約賣出，卻反其道而
    行，先賣後買，自陷於履行不能之窘況，不得已以每坪六萬
    元高價向林清吉買入，一賣一買之間，就造成虧損價差多達
    14,904,240元之道理？是上訴人謂伊與被上訴人乙○○簽立
    買賣契約，以每坪34,000元之價格向其購買系爭土地當時，
    不知乙○○另與林清吉簽立買賣契約，價金高達3439萬多元
    ，伊認為乙○○所以會以高價向林清吉購買系爭土地，應係
    乙○○原有把握以每坪34,000元或更低之價格取得系爭土地
    來轉賣予伊，不料，林清吉堅持以每坪六萬元出售，乙○○
    因擔心違反與伊之契約而受罰，不得不以每坪六萬元之價格
    向林清吉購買，並就二件買賣價金之差額，向伊借款用以支
    付予林清吉云云，有違一般經驗法則，不足遽採。
  (五)上訴人雖以伊如認林清吉堅持以每坪六萬元之價格出售系爭
    土地，價格過高，頂多只是不買或買賣不成而已，當無再透
    過被上訴人去與林清吉訂約買入之理云云。然系爭836-4地
    號土地，為上訴人所購85.3台甲土地連絡公路所必經之地，
    否則即無適宜對外交通，上訴人既以總價高達六億餘元購買
    上開85.3台甲土地，為完整利用開發之考量，縱系爭土地之
    所有權人堅持以每坪六萬元、總價三千多萬元出售，上訴人
    於權衡整體土地利用之經濟價值，亦必須購買，始可達相得
    益彰之效果。反觀被上訴人乙○○僅因參與仲介上訴人之購
    地買賣，所圖者無非分取仲介報酬而已，而仲介人對於一般
    土地買賣之接洽磋商，當知其間充滿變數，在契約未正式簽
    立以前，包括價金在內之買賣條件，都有可能發生變動。被
    上訴人居間仲介本件上訴人之購地買賣，就系爭土地部分，
    無論以每坪34,000元、總價19,490,160元，或每坪60,000元
    、總價34,394,400元之交易，皆可看出被上訴人無欲從中隱
    瞞價格賺取價差之意圖，則被上訴人乙○○應無向上訴人表
    示自己為系爭林地所有人，而直接介入成為買賣當事者之必
    要，更不可能在未與林清吉訂約買入，或先確實探查賣出底
    價之情形下，就先與上訴人簽立契約賣出，非但直接介入，
    自己成為出賣人之賣方及買受人之買方，還反其道而行，先
    賣後買，毫無從中賺取價差之意圖，卻要在這一賣一買之間
    ，承受幾近1500萬元價差之虧損。如此所為，完全悖離常情
    常理，殊難想像。
  (六)是以被上訴人乙○○所辯：上訴人以總價六億餘元之高價，
    購得面積廣達85.3台甲山坡地，因缺少通路，必須經過系爭
    836-4地號林地才能與大馬路即芬草路相連接，地主林清吉
    索價每坪六萬元，上訴人乃委請伊與林清吉訂立每坪六萬元
    ，總價34,394,400元之不動產買賣契約書，因林清吉不願收
    取上訴人開立之支票，並表示如要向其購買該筆土地，必須
    由上訴人以伊名義與其訂立買賣契約書，同時由伊開立支票
    付款，上訴人因此委託伊出名與林清吉訂約，伊乃同意借名
    給上訴人，遂於81年06月27日與林清吉訂立不動產買賣契約
    書，且因上訴人原本找仲介去與林清吉談每坪34,000元，惟
    未談成，由於林清吉要求每坪六萬元才願出售，但上訴人表
    示已經與公司講好要以每坪34,000元購買該土地，故要求伊
    與上訴人先簽訂一份每坪34,000元價格之買賣契約，再由伊
    與林清吉簽一份每坪六萬元之賣賣契約，而兩份契約之價金
    差額，則由上訴人給付伊，再由伊給付林清吉。又因受限法
    規對於林地承買人之資格限制問題，且辦理移轉登記需時較
    久，上訴人唯恐支付鉅款，土地無法全部過戶完成，乃要求
    伊就上述兩份契約之價差寫借據予上訴人，以資擔保，一俟
    土地過戶完成，上訴人即將借據歸還，嗣後，土地全部過戶
    予上訴人所指定之登記名義人之後，伊欲向上訴人索還借據
    時，上訴人表明借據已丟失，不會再向被上訴人請求等語，
    對照全部買賣交易過程，自較符合事理，而堪以採信。
  (七)上訴人並不諱言執有被上訴人乙○○、卓意（即卓麗）
    於81年7月27日所簽立之借據二紙，金額各為6,509,840元、
    8,394,400元，均由訴外人李木裕為借款之連帶保證人，亦
    即此兩紙借據金額，皆係前揭81年06月27日所訂兩份不動產
    買賣契約之差價，由上訴人給付被上訴人乙○○，再用以給
    付予林清吉。倘若該兩筆借款確為被上訴人乙○○向上訴人
    所借，上訴人對被上訴人乙○○確有上開借款債權存在，何
    以上訴人時隔十多年後，遲至94年方對被上訴人提起本訴請
    求清償？且同時所簽立之兩筆借款借據，卻僅就其中之一筆
    借款訴請給付？又若如上訴人所述，係被上訴人乙○○向其
    表示自己為系爭林地所有人，而與之簽立買賣契約，嗣因擔
    心違反契約而受罰，不得不以每坪六萬元之高價向林清吉購
    買，並就二件買賣價金之差額，向其借款用以支付予林清吉
    ，則借款人應係被上訴人乙○○一人，為何被上訴人卓意
    （即卓麗）也聯名共同簽立？還由同為仲介之訴外人李木
    裕為借款之連帶保證人？在在皆顯示本件系爭借據應與上訴
    人購地之仲介有關，而非單純之借貸關係，兩造間事實上並
    無借貸意思，而係通謀虛偽意思表示虛偽簽立，應屬無效，
    上訴人執以對被上訴人主張有借款債權存在，不足遽採。
  (八)至證人林清吉於原審詢問：被上訴人乙○○是否曾以每坪34
    ,000元之價格向其購買系爭土地，及是否見過上訴人等，雖
    均答稱不知道或不記得等語（原審卷第98－99頁）。但其出
    售系爭土地係在81年間，距其作證之95年1月3日已相距達13
    年半之久，其不記得當交易情形及細節，僅係不能直接證明
    被上訴人所辯借名訂約一事，未必可逕予否認被上訴人所辯
    必全然不實。又上訴人在原審曾聲請訊問證人李木裕，因李
    木裕患有帕金森氏症，行動不便，且表達有困難，其作證時
    因口齒含糊不清，無法聽懂其言語，經原審法官再諭知請其
    以書寫方式或動作回答，但內容顯示其回答有互相矛盾之情
    形，無法確知其真意，且其對相關問題之回答多半遲延甚久
    ，證述表達內容也過於精簡，是否能真實表達其真正意思甚
    有可疑，故其作證之內容應不能為上訴人有利之證明。另證
    人王錘榔於原審所證內容均係聽聞自他人，其中之李木裕部
    分，是否證人王錘榔有所解讀錯誤，亦未可知。尤其證人王
    錘榔在原審曾以李木裕之訴訟代理人身份，於第一次言詞辯
    論期日陳稱：「是土地買賣而原告與乙○○不太熟，簽立借
    據是為了保證這些款項要付給賣方林清吉，並沒有借款關係
    ，李木裕並沒有保證借貸關係。而是保證乙○○會將這些款
    項付給賣方。其餘意見同乙○○卓意答辯狀」（原審卷第
    47頁）。嗣因上訴人撤回其對李木裕之訴，證人王錘榔作證
    時所述即與其擔任訴訟代理人時所言大相逕庭，諸多恰為相
    反之情形，經原審法官及被上訴人提出質疑，仍未能提出合
    理解釋，是其證言之可信度亦有可疑，自無可採。
四、綜上所述，本件被上訴人乙○○、卓意於81年07月27日共
    同簽立，而由李木裕擔任連帶保證人之借據，係通謀虛偽意
    思表示虛偽簽立，應屬無效，故上訴人對被上訴人之借款債
    權並不存在，是上訴人執以提起本訴，主張本於借款返還請
    求權，請求被上訴人給付6,509,840元及自起訴狀繕本送達
    之翌日起至清償日止按年息5%計算之利息，為無理由，不應
    准許。則關於被上訴人二人與訴外人李木裕三人對上訴人是
    否有仲介報酬13,141,923元之債權，上訴人是否應依賣1買2
    之習慣，支付買賣總價2%之仲介報酬13,141,923元予被上訴
    人二人及李木裕，被上訴人主張以對上訴人之仲介報酬與之
    抵銷，是否有理由，均因上訴人對被上訴人之借款債權不存
    在，而無加以審酌之必要，爰不另予論斷。從而原審為上訴
    人敗訴之判決，及駁回其假執行之聲請，並無不合。上訴意
    旨指摘原判決不當，求予廢棄改判，為無理由，其上訴應予
    駁回。
五、兩造其餘攻擊防禦方法，經本院斟酌後，認為均不足以影響
    本件判決結果，爰不一一論列，併此敘明。
六、據上論結，本件上訴為無理由，依民事訴訟法第449條第1項
    、第78條，判決如主文。
中    華    民    國    95    年    8    月    29     日
                    民事第五庭審判長法  官  林陳松
                                    法  官  邱森樟
                                    法  官  古金男
以上正本係照原本作成。
如對本判決上訴，須於收受判決送達後二十日內向本院提出上訴
書狀，其未表明上訴理由者，應於提出上訴後二十日內向本院提
出上訴理由書 (須按他造人數附具繕本)。
上訴時應提出委任律師為訴訟代理人之委任狀。具有民事訴訟法
第四百六十六條之一第一項但書或第二項之情形為訴訟代理人者
，另應附具律師及格證書及釋明委任人與受任人有該條項所定關
係之釋明文書影本。
                                    書記官  詹錫朋
中    華    民    國    95    年    8     月    31    日
                                                      Ｄ


司法院資訊處製作；財團法人民間司法改革基金會備份。
